【裁判字號】    95,訴,579
【裁判日期】    950623
【裁判案由】    洗錢防制法等
【裁判全文】
臺灣彰化地方法院刑事判決               95年度訴字第579號
公  訴  人  臺灣彰化地方法院檢察署檢察官
被      告  乙○○
上列被告因違反洗錢防制法等案件，經檢察官聲請簡易判決處刑
（95年度偵緝字第78號、第79號），本院彰化簡易庭認不宜逕以
簡易判決處刑（95年度彰簡字第250 號），移由本院改依通常程
序審理，並經本院合議庭裁定由受命法官獨任進行簡式審判程序
，茲判決如下：
    主  文
乙○○幫助連續意圖為自己不法之所有，以恐嚇使人將本人之物
交付，累犯，處有期徒刑陸月，如易科罰金，以佰元折算壹日
。
    犯罪事實
一、乙○○曾於民國91年間因施用毒品案件，經臺灣臺中地方法
    院以91年度中簡字第549 號刑事判決判處有期徒刑5 月確定
    後，經移送執行，於92年9 月16日執行完畢。其雖預見提供
    自己銀行帳戶存摺、提款卡、密碼，交與真實姓名、年籍均
    不詳之綽號「阿峰」成年男子（下稱「阿峰」），由「阿峰
    」交由真實姓名、年籍均不詳之成年人使用，可能遭利用於
    掩飾或隱匿真實姓名、年籍均不詳之成年人犯恐嚇取財罪所
    得之財物，仍基於幫助真實姓名、年籍均不詳之成年人實施
    恐嚇取財，亦不違背其本意之不確定故意，於93年9 月24日
    ，在彰化縣彰化市○○路200 巷12號屋前，將其前於93年8
    月24日至位於彰化縣彰化市○○路76號1 樓「中國信託商業
    銀行彰化分行」，申辦帳號000000000000號帳戶存摺、提款
    卡及密碼，以新臺幣（下同）2,000 元之代價交與「阿峰」
    。嗣真實姓名、年籍均不詳之成年人，基於意圖為自己不法
    所有之概括犯意，連續(一)於93年9 月3 日晚上9 時，以電話
    聯絡位於桃園縣桃園市○○路83巷16 號 之丙○○，恫嚇稱
    ：「因其子代替人擔任保證人，要匯款50,000元才可放人」
    等語，以此加害自由之事通知丙○○，致使丙○○心生畏懼
    ，而依指示於93年9 月3 日晚上9 時27 分 ，至中國信託銀
    行自動櫃員機處，以轉帳方式，將50,000 元 轉入乙○○上
    開帳戶內後，旋即遭人提領；(二)於93年9 月8 日下午4 時，
    以電話聯絡位於臺中市○區○○路1 段207 巷50號2 樓之2
    之甲○○，恫嚇稱：「因其子替人擔任保證人，其子現被押
    在公司處，如要保住其子之身體、生命安全，要匯款100,00
    0 元才可放人」等語，以此加害生命、身體、自由之事通知
    甲○○，致使甲○○心生畏懼，而依指示於93年9 月8 日下
    午5 時9 分，至位於臺中市○○路之中國信託銀行，以匯款
    方式，將100,000 元以匯入乙○○上開帳戶內後，旋即遭人
    提領。嗣經丙○○於93年9 月3 日晚上10時30分、甲○○於
    93年9 月9 日下午6 時30分，分別報警循線查獲，始知上情
    。
二、案經彰化縣警察局彰化分局報請臺灣彰化地方法院檢察署檢
    察官偵查後，聲請以簡易判決處刑，本院認不宜以簡易判決
    處刑，改依通常程序審理。
    理  由
一、程序部分：
  (一)按案件由犯罪地或被告之住所、居所或所在地之法院管轄，
    刑事訴訟法第5 條第1 項定有明文，所謂犯罪地即犯罪事實
    發生地，包括行為地與結果地在內，犯罪事實發生地之法院
    即有管轄權，至從犯以幫助及正犯之犯罪行為地及結果發生
    地為犯罪地。是被告之住、居所雖分別位於苗栗縣頭屋鄉、
    臺中縣龍井鄉等地，然其幫助恐嚇取財而交付帳戶之行為地
    ，係在彰化縣彰化市○○路200 巷12號屋前等情，業經被告
    於本院審理中陳述明確，是本院就本案有管轄權，先予說明
    。
  (二)本案被告乙○○所犯係死刑、無期徒刑、最輕本刑為3 年以
    上有期徒刑以外之罪，其於準備程序就前揭被訴事實為有罪
    之陳述，經受命法官告知簡式審判程序之旨，並聽取其與公
    訴人之意見後，本院認無不得或不宜改依簡式審判程序進行
    之處，爰依刑事訴訟法第273 條之1 第1 項、第284 條之1
    ，裁定本案由受命法官獨任進行簡式審判程序，合先敘明。
二、上揭犯罪事實，業據被告於本院審理中坦承不諱，核與證人
    即被害人丙○○、甲○○分別於警詢中證述明確（參見彰化
    縣警察局彰化分局彰警分刑字第0930031218號警卷第1 頁；
    彰警分刑字第0930031408號警卷第1 頁），復有中國信託商
    業銀行93年9 月23日中信銀彰化字第93042820076 號、93年
    10月6 日中信銀彰化字第93042820079 號函檢附之開戶基本
    資料及對帳單各1 份、中國信託商業銀行客戶交易明細單、
    匯款資料、受理刑事案件報案三聯單各1 紙（參見彰化縣警
    察局彰化分局彰警分刑字第0930031218號警卷第4 頁至第8
    頁；彰警分刑字第0930031408號警卷第4 頁、第5 頁、第8
    頁至第11頁）附卷可佐，核屬相符。又自政府開放金融業申
    請設立後，金融機構大量增加，一般人申請存款帳戶極為容
    易且便利，除非活期存款帳戶使用人欲將帳戶充作犯罪之用
    ，否則一般人正常使用以自己名義申辦之存款帳戶即可，並
    無使用他人帳戶之必要。況近來新聞媒體，對於不肖犯罪人
    士常使用他人存款帳戶後，再持以供作犯罪使用，藉此逃避
    檢警查緝之情事，亦多所報導；又一般人亦均有妥為保管及
    防止他人任意使用存摺、提款卡及密碼之認識，縱特殊情況
    偶需交付他人使用，亦必深入瞭解用途及合理性，始予提供
    ，且該等專有物品如落入不明人士手中，而未加以闡明正常
    用途，極易被利用為與財產有關之犯罪工具，此為吾人依一
    般生活認知所易於體察之常識，而對於非有正當理由，竟徵
    求他人提供帳戶者，客觀上可預見其目的，係供為某筆資金
    存入後，再行領出之用意，一般人本於一般認知能力均易於
    瞭解，被告就金融存款帳戶之申請使用細節，當亦知悉。是
    被告可預見上揭銀行帳戶存摺、提款卡及密碼提供予他人使
    用將幫助他人實施犯罪，仍將其銀行帳戶存摺、提款卡及密
    碼交與「阿峰」，顯有預見縱有人利用被告前揭銀行帳戶實
    施恐嚇取財犯罪，以領取犯罪所得財物，避免遭查獲等情，
    亦不違背被告之本意至明。被告上揭自白核與前揭事證相符
    ，應可採信。本案事證明確，被告前揭幫助恐嚇取財犯行，
    堪予認定。
三、按刑法關於正犯、從犯之區別，本院所採見解，係以其主觀
    之犯意及客觀之犯行為標準，凡以自己犯罪之意思而參與犯
    罪，無論其所參與者是否犯罪構成要件之行為，皆為正犯，
    其以幫助他人犯罪之意思而參與犯罪，其所參與者，苟係犯
    罪構成要件之行為，亦為正犯，必以幫助他人犯罪之意思而
    參與犯罪，其所參與者又為犯罪構成要件以外之行為，始為
    從犯（最高法院25年上字第2253號判例要旨參照）。是如未
    參與實施犯罪構成要件之行為，且係出於幫助之意思提供助
    力，即屬幫助犯，而非共同正犯。經查：
  (一)被告將其銀行帳戶之存摺、提款卡與密碼等資料，交與「阿
    峰」，復由「阿峰」交由真實姓名、年籍均不詳之成年人使
    用，而由真實姓名、年籍均不詳之成年人，基於為自己不法
    所有之概括犯意，以恐嚇使被害人丙○○、甲○○將本人之
    財物交付，該真實姓名、年籍均不詳之成年人所為，係犯刑
    法第346 條第1 項之恐嚇取財罪。
  (二)本案被告基於幫助恐嚇取財之犯意，提供上開帳戶、提款卡
    及密碼予「阿峰」，並由真實姓名、年籍均不詳之成年男子
    ，基於意圖為自己不法所有之概括犯意，連續恐嚇被害人至
    心生畏懼，而匯款至被告所提供之上揭帳戶，並無相當證據
    證明被告有參與恐嚇取財犯行之構成要件行為，是被告顯係
    以幫助他人為恐嚇取財犯罪之意思，其所參與者僅係提供前
    開存摺、提款卡及密碼等資料，亦即參與犯罪構成要件以外
    之行為。依前開說明，核被告所為，係犯刑法第30條1 項、
    第346 條第1 項之恐嚇取財罪之幫助犯。至起訴書雖誤載被
    告係犯刑法第30條、第340 條之幫助常業詐欺罪及違反洗錢
    防制法第9 條第2 項之洗錢罪，然業經公訴人於本院審理中
    更正起訴法條刑法第30條1 項、第346 條第1 項之恐嚇取財
    罪之幫助犯；另被告交付存摺、提款卡及密碼等資料，係以
    1 次幫助行為，幫助真實姓名、年籍均不詳之成年人連續向
    被害人丙○○、甲○○等人恐嚇取財，仍只有1 個犯罪行為
    ，不構成幫助犯之連續犯，而為幫助連續，均附此敘明。另
    查，被告曾於91年間因施用毒品案件，經臺灣臺中地方法院
    以91年度中簡字第549 號刑事判決判處有期徒刑5 月確定後
    ，經移送執行，於92年9 月16日執行完畢，此有臺灣高等法
    院被告前案紀錄表、臺灣彰化地方法院檢察署刑案資料查註
    紀錄表各1 份存卷可考，其於5 年內再犯本案有期徒刑以上
    之罪，為累犯，應依刑法第47條之規定加重其刑；又被告係
    犯恐嚇取財罪之幫助犯，並依刑法第30條第2 項之規定，按
    正犯之刑減輕之，且依法先加後減之。爰審酌被告明知目前
    社會上以各種方式恐嚇取財之惡質歪風猖獗，令人防不勝防
    ，復加以恐嚇取財者多借用人頭帳戶致警方追緝困難，恐嚇
    取財事件層出不窮，手法日益翻新，竟甘願淪為提供自己之
    金融帳戶，以供他人逃避犯罪之查緝，嚴重破壞社會治安及
    有礙金融交易秩序，助長犯罪歪風，並增加追緝犯罪之困難
    ，造成被害人嚴重損失，原應從重量刑，惟被告於犯後坦承
    犯行，態度尚稱良好等一切情狀，量處如主文所示之刑，並
    諭知易科罰金之折算標準，以資懲儆。
四、至被告交與「阿峰」之前開銀行存摺1 本（含提款卡及密碼
    ），雖係被告供犯罪所用之物，然既交與「阿峰」，由「阿
    峰」交由真實姓名、年籍均不詳之成年人使用，顯已移轉其
    所有權予前揭該成年人，而非被告所有，業經被告於本院審
    理中陳述明確，且均非違禁物，亦別無證據足資證明係屬應
    沒收之物，爰不另宣告沒收。況查所謂幫助犯係指就他人之
    犯罪加以助力，使其易於實施之積極的或消極的行為而言。
    其犯罪態樣與實施犯罪之正犯有異，其所處罰者，乃其提供
    助力之行為本身，而非正犯實施犯罪之行為。因此幫助犯不
    適用責任共同之原則，對正犯所有供犯罪所用或因犯罪所得
    之物，勿庸併為沒收之宣告（最高法院88年度臺上字第6234
    號判決要旨參照）。是該銀行存摺、提款卡（含密碼），雖
    係該真實姓名、年籍均不詳之成年人所有供犯罪所用之物，
    對於幫助犯之被告，自毋庸宣告沒收。
據上論斷，應依刑事訴訟法第452 條、第273 條之1 第1 項、第
299 條第1 項前段，刑法第346 條第1 項、第30條第1 項、第2
項、第41條第1 項前段，罰金罰鍰提高標準條例第1 條前段、第
2 條，判決如主文。
本案經檢察官郭玄義到庭執行職務。
中    華    民    國    95    年    6     月    23    日
                  刑事第一庭          法  官  唐中興
以上正本證明與原本無異。
如不服本判決，應於判決送達後10日內，向本院提出上訴狀。
告訴人或被害人對於判決如有不服具備理由請求檢察官上訴者，
其上訴期間之計算係以檢察官收受判決正本之日期為準。
中    華    民    國    95    年    6     月    23    日
                                      書記官  施惠卿
【附錄本案判決論罪科刑法條全文】：
中華民國刑法第346條
意圖為自己或第3 人不法之所有，以恐嚇使人將本人或第3 人之
物交付者，處6 月以上5 年以下有期徒刑，得併科1,000 元以下
罰金。
以前項方法得財產上不法之利益，或使第三人得之者，亦同。
前2項之未遂犯罰之。


司法院資訊處製作；財團法人民間司法改革基金會備份。
